【裁判字號】    89,台上,3420
【裁判日期】    890615
【裁判案由】    妨害自由
【裁判全文】
最高法院刑事判決                              八十九年度台上字第三四二○號
    上  訴  人  台灣高等法院檢察署檢察官
    被      告  甲    ○
右上訴人因被告妨害自由案件，不服台灣高等法院中華民國八十七年四月二十九日第
二審判決（八十七年度上訴字第九二四號，起訴案號：台灣桃園地方法院檢察署八十
六年度偵字第一二九四七號），提起上訴，本院判決如左：
    主  文
原判決撤銷，發回台灣高等法院。
    理  由
本件原判決認定被告甲○因其妻王素玉與告訴人涂環麟間就票款給付事宜有所爭執，
且認涂環麟可能對其妻不利，遂於民國八十六年八月二十日中午十二時二十分許，至
桃園縣中壢市下內壢四十四之一號，涂某服務之靜谷儀器有限公司（下稱靜谷公司）
二樓餐廳，以單手勒住涂環麟之頸部，使之不能動彈之非法方法，妨害其行動自由。
於放手後又持鐵製椅子一把作勢要毆打，及對涂環麟聲稱要其走路、開車小心一點等
動作及言語恐嚇涂某，使其因而心生畏懼，致生危害其安全等情。因而撤銷第一審判
決，改判論處被告以強暴脅迫妨害人行使權利罪刑。固非無見。惟查：(一)有罪判決書
之事實一欄，為判斷其適用法令當否之準據，法院應將依職權認定與論罪科刑有關之
事實，翔實記載，然後於理由內逐一說明其憑以認定之證據，並使事實認定與理由說
明，互相適合，方為合法。倘事實認定與理由說明，不相一致，或事實與理由欄內之
記載，前後齟齬，按諸刑事訴訟法第三百七十九條第十四款後段規定，均屬判決理由
矛盾之當然違背法令。本件原判決事實記載被告「以單手勒住告訴人頸部使不能動彈
之非法方法，妨害其行動自由」云云，似認僅有施強暴之行為；判決理由三亦謂被告
至告訴人服務處所對其施以暴行，意在警告告訴人等語。然於論罪及主文部分，則認
被告係成立刑法第三百零四條第一項之「以強暴、脅迫妨害人行使權利罪」，其理由
之論述不惟前後齟齬，且與事實認定亦不相符。(二)按刑法第三百零二條第一項之剝奪
人之行動自由罪及第三百零四條第一項之強制罪，其所保護之法益，均為被害人之自
由。惟第三百零二條第一項之法定刑，既較第三百零四條第一項為重，故行為人以強
暴脅迫使人行無義務之事，或妨害人行使權利之目的，而其方法已達於剝奪人之行動
自由之程度時，應逕依第三百零二條第一項論罪，並無適用第三百零四條第一項餘地
。原判決事實既認被告係以單手勒住告訴人頸部使不能動彈之非法方法，妨害其行動
自由。如果無訛，行動自由既受拘束，縱被告意在妨害告訴人行使權利，持續之時間
亦未久，仍無礙於剝奪人行動自由罪之成立。但於理由內謂被告意在警告告訴人，
且其勒住告訴人頸部時間未達十分鐘之久，尚難認其有剝奪告訴人行動自由犯行，而
論以強制罪之責，其事實認定與理由論述，亦不無矛盾亦非適法。(三)倘依原判決認定
被告先係單手勒住告訴人頸部，使不能動彈，妨害其行動自由，而於放手後再持鐵製
椅子作勢毆打及對告訴人出言恐嚇，使其心生畏懼而危害其安全之事實不虛；被告之
恐嚇犯行似係在其妨害告訴人行動自由之行為結束後，所為之另一行為。原判決理由
則認被告持椅子作勢毆打及口出威脅之言詞，僅可認為係其強暴脅迫行為之接續動作
，尚難令負刑法第三百零五條之恐嚇罪云云，為被告有利之判斷，其適用法則不無違
誤。(四)訊問被告應先告知一、犯罪嫌疑及所犯所有罪名。罪名經告知後認為應變更者
，應再告知。二、得保持緘默，無須違背自己之意思而為陳述。三、得選任辯護人。
四、得請求調查有利之證據。八十六年十二月十九日修正公布刑事訴訟法第九十五條
定有明文。此乃犯罪嫌疑人及被告在刑事訴訟程序上受告知及聽聞之權利，為行使防
禦權之基本前提，屬於人民依憲法第十六條所享訴訟權保障之範圍，旨在使犯罪嫌疑
人及被告能充分行使防禦權，以維程序之公平。法院審判刑事案件，如未踐行上開程
序，非但有違上開規定，抑且違背憲法第八條第一項所稱「非由法院依法定程序不得
審問處罰」之規定，剝奪被告所應享有之正當法律程序之保障，其審判程序即有重大
瑕疵。而法院如欲依刑事訴訟法第三百條規定而為判決，尤須於審判期日前踐行該條
第一款後段規定之程序，始能避免突襲性裁判，而確保被告之權益；否則，如於辯論
終結後，逕行變更起訴書所引之法條而為判決，就新罪名而言，實已連帶剝奪被告依
同法第九十六條、第一百七十三條、第二百八十九條等規定所應享有而同屬上開憲法
上訴訟基本權保障範圍內之辯明罪嫌及辯論（護）等程序權，尤屬直接違背憲法第八
條第一項所稱「非由法院依法定程序不得審問處罰」之規定，剝奪其正當法律程序之
保障，而於判決顯然有影響，自應認該判決為違背法令。原審於八十七年四月二十二
日審判期日及先前之訊問期日未踐行上開告知程序，自有害於被告防禦權之行使，則
原審此部分審判程序自難謂為適法。本件檢察官起訴意旨係被告觸犯刑法第三百零五
條恐嚇罪嫌；原判決依刑事訴訟法第三百條規定，變更檢察官所引上開法條，改依同
法第三百零四條強制罪論科，乃未於審判期日或先前訊問期日對被告告知罪名之變更
及命依該罪名辯論。依上開說明，原判決自屬違背法令。以上或係檢察官上訴意旨所
指摘，或為本院得依職權調查之事項，應認原判決有撤銷發回更審之原因。
據上論結，應依刑事訴訟法第三百九十七條、第四百零一條，判決如主文。
中      華      民      國    八十九    年      六      月      十五    日
                              最高法院刑事第六庭
                                  審判長法官  紀  俊  乾
                                        法官  黃  正  興
                                        法官  陳  東  誥
                                        法官  張  春  福
                                        法官  韓  金  秀
      右正本證明與原本無異
                                              書  記  官
中      華      民      國    八十九    年      六      月     二十     日


司法院資訊處製作；財團法人民間司法改革基金會備份。
